臺灣嘉義地方法院民事判決　九十三年度重訴字第二九號
　　原　　　告　　丙○○
　　訴訟代理人　　楊漢東律師
　　複　代理人　　林彥百律師
　　被　　　告　　乙○○○
　　被　　　告　　甲○○○
　　訴訟代理人　　林憲聰律師
右當事人間土地所有權移轉登記事件，本院於民國九十三年六月十七日辯論終結，判
決如左：
    主    文
原告之訴駁回。
訴訟費用由原告負擔。
    事　　實
甲、原告方面：
  一、聲明：被告應將坐落嘉義巿車店段車店小段一五三地號土地所有權，權利範圍
      各二分之一移轉登記予原告。
  二、陳述：
  （一）緣坐落嘉義巿車店段車店小段一五三地號土地（下稱系爭土地）為被告二人
        分別共有，每人權利範圍各二分之一，被告二人在九十二年八月十九日共同
        委託第三人嘉容有限公司負責仲介銷售系爭土地，委託銷售總金額為新台幣
        （下同）九百八十萬元，原告透過報紙廣告找被告委託之仲介公司嘉容有限
        公司洽商系爭土地買賣條件，但嘉容有限公司以原告出價願買金額僅為六百
        九十萬元，尚未達地主委託願賣之金額九百八十萬元，無法成交，嘉容有限
        公司建議由原告出具要約書，以總價六百九十萬元透過仲介公司向被告提出
        新要約，經原告向被告提出新要約後，被告又透過仲介公司提出一份契約內
        容變更合意書，被告將系爭土地委託銷售總價格變更為六百九十二萬元，原
        告經由被告委託之嘉容有限公司亦簽署一份契約內容變更合意書，原告同意
        以總價六百九十二萬元承購被告委託銷售之土地，兩造就系爭土地之買賣價
        格已達意思表示一致，買賣契約已有效成立。詎原告請求仲介公司連絡被告
        出面履行契約時，被告二人卻以系爭土地於九十一年間曾與他人訂立買賣契
        約尚有糾紛未解決為由，拒絕出面履行契約，被告並出示其寄給前買受人要
        求解決糾紛之存証信函影本，被告要求原告再等候其與前買受人糾紛解決後
        再來履行契約，事後經原告透過仲介公司多次催促被告履行契約，被告均置
        之不理。按本件買賣契約雙方既已就主要買賣條件意思表示一致，契約已有
        效成立，被告負有履行契約之義務，雖被告主張與他人另有買賣糾紛，然此
        項事實與原告無關，爰提起本件訴訟，請求判決如訴之聲明。
  （二）本件最初之委託銷售契約書雖無被告乙○○○之簽章，但被告乙○○○應有
        授權被告甲○○○委託嘉容有限公司仲介出售系爭土地之事實，否則九十二
        年十二月七日被告甲○○○豈敢未經被告乙○○○同意而冒名簽署「契約內
        容變更合意書」？況且在銷售過程中，証人巫美蘭曾以電話直接與被告乙○
        ○○連絡委託銷售價格事宜，被告乙○○○不但沒有表示未授權被告甲○○
        ○委託銷售，反而還與巫美蘭約定要到仲介公司與原告就議定之價格簽訂買
        賣契約；而且原告請嘉容有限公司兩次以存証信函通知被告二人出面履約，
        被告乙○○○亦未表示未授權被告甲○○○委託銷售之事實，甚至還提供另
        與他人尚有糾紛之存証信函供原告看，要原告等其前案糾紛解決再履約，顯
        然被告乙○○○有授權並同意被告甲○○○簽訂委託銷售契約書，並有具體
        同意變更以六百九十二萬元之價格出售系爭土地予原告，否則被告不會與巫
        美蘭約定要與原告簽約，被告最後爽約，顯然係後悔售價太低，且得知政府
        就增值稅減半政策再繼續延期適用，並非未授權或未同意出售。
  （三）本件原委託銷售契約之期限雖已在九十二年十一月十九日即到期，但九十二
        年十二月七日既然被告已另與嘉容有限公司同意變更委託銷售價格，當事人
        已重新有議定新的委託銷售條件，新委託銷售契約當然有效。如當事人沒有
        繼續委託銷售之意思，何以原期限已到期，還與嘉容有限公司簽訂契約內容
        變更合意書？依該變更合意書亦有載明變更前期限為「九十二年十一月十九
        日」變更後期限為「九十二年十二月三十一日」，顯然契約當事人有延長委
        託銷售期限。
  （四）按買賣契約為諾成契約，除當事人約定其契約須用一定方式，在該方式未完
        成前，推定其契約不成立（民法第一百六十六條）外，以買賣雙方當事人意
        思合致而成立，上述縣政府聯合公告關於石門大圳灌溉區池塘處理辦法，縱
        規定區內池塘之徵購，由上訴人與土地所有權人協商並簽訂同意書，此項同
        意如無上述特約情形，亦難解為雙方必須簽訂同意書，買賣契約始告成立，
        最高法院七十四年度台上字第四五二號判決參照。本件要約書第五條規定：
        「要約書成立生效之日期七日內買賣雙方應於共同指定之處所，就有關‧‧
        ‧及其他相關事項進行協商後，簽訂房地產買賣契約書」，及被告與嘉容有
        限公司所簽訂之委託銷售契約書第八條第三款規定：「仲介成交後，甲方應
        於七日內按乙方通知期日至乙方通知處所簽訂不動產買賣契約書，但簽約之
        期日經買賣雙方同意變更者，從其約定」等語，但要約書及委託銷售契約書
        均未特別約定以買賣雙方訂立書面契約為成立或生效要件，亦未特別約定非
        經簽定書面，買賣契約不成立或不生效，故縱要約書第五條或委託銷售契約
        書第八條第三款有上開內容之記載，然並非未簽訂書面買賣契約前，兩造契
        約不成立或不生效，此由要約書第五條規定「要約書成立生效之日‥‥」及
        委託銷售契約書第八條第三款亦載明簽訂書面契約為「仲介成交」後七日內
        被告應履行之義務自明。其既已仲介成交，買賣契約當然已成立、生效，簽
        立書面契約僅補充履行已成立生效之契約義務而已。
  （五）買賣雙方透過要約成立生效之契約究為預約或本約，並非以當事人使用之文
        字為憑，而應以買賣契約之要素是否已明確合致定之。本件就土地買賣價金
        及標的雙方均已意思表示一致，至於其他付款條件，原告並無特別之要求，
        原告可一次全部付清價款，無須貸款，故雙方已無必要再按要約書所載之事
        項進行協商，被告不能藉詞不履行買賣契約。
  三、證據：提出土地登記謄本、委託銷售契約書、要約書影本各一份、契約內容變
      更合意書影本、戶籍謄本各二份、存証信函影本四份。
乙、被告方面：
  一、聲明：原告之訴駁回。
  二、陳述：
  （一）系爭土地為被告二人所共有，各自應有部分為二分之一，於九十二年八月十
        九日委託訴外人嘉容有限公司仲介銷售系爭土地者係被告甲○○○，另一被
        告乙○○○對此事全然不知情，亦無參與，有原告所提「委託銷售契約書」
        上並無乙○○○之簽章，可謂灼然，故嘉容有限公司僅受被告甲○○○之委
        託，其效力並不及於乙○○○，亦即乙○○○並無授權嘉容有限公司為出賣
        系爭土地之意思表示，嘉容有限公司與原告所締結之買賣契約乃屬無權代理
        。
  （二）依被告甲○○○與嘉容有限公司簽立之委託銷售契約書第三條載明，委託銷
        售期間自九十二年八月十九日起至九十二年十一月十九日止，逾期未售出本
        契約書失其效力。而原告所主張被告甲○○○（乙○○○之簽名，為嘉容有
        限公司人員要求甲○○○代簽）嗣後簽訂之契約內容變更合意書，其簽立日
        期為九十二年十二月七日，顯然已在契約失效之後，則已失效之契約，當然
        、確定失其拘束力，除法律另有規定或雙方另訂新約，否則不可再為契約變
        更，台灣台北地方法院九十二年度訴字第四六四四號判決可供參考。由此可
        見，僅有被告甲○○○與嘉容有限公司簽訂委託銷售契約，被告乙○○○並
        未參與其中，嗣後之內容變更又在契約期間經過失效後，該契約變更顯然無
        效。
  （三）按「契約有預約與本約之分，二者異其性質與效力，預約權利人僅得請求對
        方履行訂立本約之義務，不得逕依預定之本約內容，請求履行，又買賣預約
        ，非不得就標的物及價金之範圍先為擬定，作為將來訂立本約之張本，但不
        能因此即認定買賣本約業已成立」，最高法院六十一年台上字第九六四號判
        例參照。查依原告所提親自簽立之要約書第三條載明『預約之成立』，其內
        容為「本要約書須經賣方親自記明承諾時間及簽章並送達買方時，契約始成
        立生效，雙方應履行簽立本約之一切義務‧‧‧」，第五條載明『簽訂房地
        產買賣契約書之期間及違約處罰』，內容為「要約書成立生效之日期七日內
        買賣雙方應於共同指定之處所‧‧‧及其他相關事項進行協商後，簽訂房地
        產買賣契約書‧‧‧」，及被告與嘉容有限公司所簽訂之委託銷售契約書第
        八條第三款：「仲介成交後，甲方應於七日內按乙方通知期日至乙方通知處
        所簽訂不動產買賣契約書」等語，足見兩造就本件土地買賣乃特約規定應以
        書面契約為之，被告因於簽訂土地買賣契約前赫然發現系爭土地有部分另有
        爭議，故未依此要約書之規定於七日內與原告簽訂土地買賣契約書，是系爭
        土地買賣契約尚未成立，故縱認上揭委託銷售契約為有效，兩造縱有合意者
        ，亦僅能視為預約，原告並無逕依此要約書即主張兩造間土地買賣契約已成
        立，兩造契約既未成立，被告顯無履行義務可言；況依上開要約書之規定，
        要約書須經賣方親自記明承諾時間及簽章並送達買方時，契約始成立生效，
        本件被告均未在原告之要約書上簽名，註明承諾，顯然連預約都不成立，因
        此原告之訴顯無理由。
  三、證據：提出要約書、存證信函、委託銷售契約書、臺灣台北地方法院九十二年
      度訴字第四六四四號民事判決影本各一份、契約內容變更合意書影本二份。
    理　　由
一、原告主張：坐落嘉義巿車店段車店小段一五三地號土地（下稱系爭土地）為被告
    二人分別共有，被告二人於九十二年八月十九日共同委託第三人嘉容有限公司負
    責仲介銷售系爭土地，委託銷售總金額為九百八十萬元，原告透過嘉容有限公司
    以總價六百九十萬元向被告提出新要約，經原告向被告提出新要約後，被告又透
    過嘉容公司提出一份契約內容變更合意書，被告將系爭土地委託銷售總價格變更
    為六百九十二萬元，原告經由被告委託之嘉容有限公司亦簽署一份契約內容變更
    合意書，原告同意以總價六百九十二萬元承購被告委託銷售之土地，兩造就系爭
    土地之買賣價格已達意思表示一致，買賣契約已有效成立。詎原告請求仲介公司
    連絡被告出面履行契約時，被告拒絕履行契約，爰提起本件訴訟，請求判決如訴
    之聲明。
二、被告則以：系爭土地為被告二人所共有，各自應有部分為二分之一，於九十二年
    八月十九日委託訴外人嘉容有限公司仲介銷售系爭土地者係被告甲○○○，另一
    被告乙○○○對此事全然不知情；且系爭土地買賣契約尚未成立，故縱認上揭委
    託銷售契約為有效，兩造縱有合意者，亦僅能視為預約，原告並無逕依此要約書
    即主張兩造間土地買賣契約已成立，兩造契約既未成立，被告顯無履行義務可言
    等語，資為抗辯。
三、茲本件所應審酌者，厥為系爭土地買賣契約是否成立，兩造各執一詞。本院經查
    ：
（一）買賣契約之成立，固應以標的物及價金之意思表示一致為其「必要之點」，惟
      買賣「預約」，亦非不得就標的物及價金之範圍先為擬定，作為將來訂立「本
      約」之張本，但不能因此即認買賣「本約」業已成立（六十一年台上字第九六
      四號判例）。苟當事人間，除標的物及價金外，尚約定將買賣價金之清償時、
      地或其他交易上之重要事項列為「必要之點」者，衡諸契約自由原則，應非法
      所不許。最高法院八十四年度台上字第二二九號判決意旨參照。
（二）系爭土地為被告乙○○○及甲○○○二人所共有，應有部分各為二分之一，九
      十二年八月十九日，被告甲○○○委託訴外人嘉容有限公司仲介銷售系爭土地
      ，並由被告甲○○○簽立委託銷售契約書，被告乙○○○並未授權，又被告甲
      ○○○於九十二年十二月七日另簽立契約內容變更合意書。同意變更原編號五
      一三四九○合約，同意以六百九十二萬元出售系爭土地，其上立書人欄甲方之
      「乙○○○」係被告甲○○○代簽等情，業據被告乙○○○供述甚明，核與證
      人即嘉容公司職員巫美蘭之供證情節相符（見本院九十三年五月二十七日言詞
      辯論筆錄），並有土地登記謄本、委託銷售契約書及契約內容變更合意書各一
      份在卷可參。足證，被告乙○○○並未委託嘉容公司銷售系爭土地，且就契約
      內容變更合意書之內容亦不知情無誤。
（三）被告甲○○○與嘉容有限公司所簽訂之委託銷售契約書第八條第三款載明「仲
      介成交後，甲方應於七日內按乙方通知期日至乙方通知處所簽訂不動產買賣契
      約書」，又原告與嘉容有限公司所簽訂之要約書第三條載明『預約之成立』，
      其內容為「本要約書須經賣方親自記明承諾時間及簽章並送達買方時，契約始
      成立生效，雙方應履行簽立本約之一切義務‧‧‧」，第五條載明『簽訂房地
      產買賣契約書之期間及違約處罰』，內容為「要約書成立生效之日期七日內買
      賣雙方應於共同指定之處所‧‧‧及其他相關事項進行協商後，簽訂房地產買
      賣契約書‧‧‧」，此有委託銷售契約書及要約書各一份在卷可參。益證，嘉
      容公司對兩造就系爭土地買賣乃特約規定應訂立書面契約。
（四）又證人即嘉容公司職員吳澤星又供稱：「（本件是你代表原告於九十二年十二
      月八日，原告簽立契約內容變更合意書後，你有將該合意書送交對造被告？）
      同意後，由我們專員電話上告知周春桃，她是甲○○○的小姑，她有表明甲○
      ○○對房地產的交易不懂。」、另嘉容公司職員巫美蘭亦證稱：「（仲介房屋
      、土地的買賣流程？）通常是以屋主委託的銷售價格為賣價，如果有人出價我
      們會將價錢通知委賣人，通常買賣，買方希望購買便宜，對屋主作協商，看屋
      主的意思，當初曾先生出價六百九十萬元，我們請曾先生以書面委託公司，我
      們公司告訴對方居間協商，原告要以六百九十二萬元買，我們通知周春桃，周
      春桃也同意要賣。另外在約定一個時間簽訂買賣契約，但是雙方的價錢都在委
      託契約的價錢範圍內，我們認為這筆買賣就成立。雙方對這個買賣還要簽立正
      式的書面契約書。」、「（本件買賣成立力霸公司有無拿到佣金？）沒有，通
      常我們的佣金是在雙方簽立買賣契約書後在向雙方收取。」、「（有無向乙○
      ○○聯繫，有無告知她本件討論買賣事宜？）有，我有打電話到台北給她，剛
      開始她對六百九十萬元的價格不是很滿意，我跟她解釋後，她說還有牽扯到增
      值稅的問題，覺得捨不得，後來她有同意要賣而且跟曾先生約好要到力霸公司
      來簽契約書。」、「（妳如何得知乙○○○台北的電話？）是周春桃給我的。
      」、「（有何意見？）我有告訴她如在今年買賣成立，增值稅可以節省一半，
      乙○○○確實跟我約在星期三在力霸房屋找曾先生簽約，當天我有用電話聯絡
      乙○○○，她說人在車上，但是我在公司等了一天都沒有等到人。」（見本院
      九十三年五月二十七日言詞辯論筆錄）。足證，原告於九十二年十二月八日與
      嘉容公司簽立契約內容變更合意書，同意以六百九十二萬元購買系爭土地，然
      嘉容公司並未將原告之意思通知被告甲○○○，而係以電話告知其小姑周春桃
      ，則被告甲○○○對於原告九十二年十二月八日之要約是否承諾，已有可疑？
      又兩造既未簽立買賣契約書，而嘉容公司亦未取得任何仲介佣金，是兩造就系
      爭土地並未依委託銷售契約書簽立買賣契約，則買賣尚未成立。
四、綜上所述，本件系爭土地買賣尚未成立，原告請求被告應將坐落嘉義巿車店段車
    店小段一五三地號土地所有權，權利範圍各二分之一移轉登記予原告，為無理由
    ，應予駁回。
五、本件之事實及法律關係已臻明確，兩造之其餘主張陳述及攻擊防禦方法，對判決
    之結果無影響，爰不一一加以論述，附此敘明。
六、據上論結，本件原告之訴為無理由，依民事訴訟法第七十八條，判決如主文。
中　　　華　　　民　　　國　　九十三　　年　　　六　　　月　　 三十 　　日
~B臺灣嘉義地方法院民事第一庭
~B　　法　官　柯月美
右為正本係照原本作成
如對本判決上訴須於判決送達後廿日內向本院提出上訴狀
中　　　華　　　民　　　國　　九十三　　年　　　六　　　月　　 三十 　　日
~B　　書記官　洪麗惠
